---
title: "Reporte_proyecto"
author: "Jana A. Castañeda"
date: "2024-02-13"
output: html_document
---

```{r setup, include=FALSE}
knitr::opts_chunk$set(echo = TRUE)
```
# Proyecto RNA-seq 2022
### Jana Carolina Aguirre Castañeda.
 12 - febrero - 2024

Sobre el proyecto
Este proyecto busca poner en práctica los conocimientos adquiridos durante el módulo Análisis de datos de secuenciación masiva del curso Bioinformática y estadística II.

## Estudio seleccionado: SRP113338
Los datos utilizados para este proyecto fueron obtenidos del estudio ** Whole transcriptome analysis of iPSC-derived hepatic organoids cultures **.
*Abstract*: "Overall design: Whole transcriptome analysis was performed on iPSCs, primary human hepatocytes (PHH), HO1 (primary hepatic organoids) and human liver tissue. For this analysis, over 100 organoids that were generated from a single donor were analyzed. Next, whole transcriptome analysis was performed to characterize HO2s (secondary organoids) and their relationship to iPSCs, PHHs and human liver tissue. This analysis utilized 1,000 HO2s that were prepared from a single donor. A heatmap, which focused upon 2458 genes that were involved in stem cell differentiation and liver development, was prepared to visualize the relative relationship between the transcriptomes of iPSCs, PHHs, human liver tissue and HO1. The dendrogram indicates that HO1 is more closely related to liver tissue than to PHHs; this is because cholangiocytes are present in HO1 and liver, but are absent (or rare) in PHHs. Examination of the genes within this heatmap indicated that there was a lack of expression of pluripotent genes in HO1; and that HO1 had an increased level of expression of cellular markers for liver lineages and liver development, which included mature hepatocytes, bile duct cells and NOTCH signaling components. A cluster analysis of 1510 genes indicates that there were major changes in the transcriptome after the cells that were dissociated from an HO1 were transferred from the growth medium into the differentiation medium. As with the HO1s, the gene expression profile of HO2s resembled that of PHHs and human liver. Of importance, the level of expression of mRNAs that are of importance for various human liver functions (ADH4, CYP3A4, TTR, GSRA1, TDO2, GSTA1 and FAH) were markedly increased in HO2s."

# 1 Librerías a utilizar.

```{r}
library("recount3")
library(ExploreModelMatrix)
library("edgeR")
library("limma")
library("ggplot2")
```
# 2 Datos a utilizar. 
Descargar los datos de RNA-seq desde el paquete recount3.
```{r}
#Descargando todos los proyectos guardados en recount3 en una variable
human_projects <- available_projects()

#Obteniendo el estudio de interés
rse_jana <- create_rse( subset(human_projects, project== "SRP113338" & project_type == "data_sources"))
# Modificando el contenido del assay a cuentas por lectura y no por nucléotido
assay(rse_jana, "raw_counts") <- compute_read_counts(rse_jana)
```
# 3 Formateo de los datos. 
Podemos observar los atributos que contiene nuestro objeto ahora.
```{r}
rse_jana$sra.sample_attributes[1:3]
```
Hasta esta punto parece que las dimensiones de los vectores son correctas, por
lo que se podría proseguir a expandir los atributos de las muestras. 
```{r}
rse_jana <- expand_sra_attributes(rse_jana)
```
Al correr ``expand_sra_attributes(rse_jana)`` se genera una advertencia y la
acción no se ejecuta, por lo tanto se prosigue a averiguar el problema generando
un archivo con contenga todos los elementos del vector "rse_jana$sra.sample_attributes".
```{r}
# Se genera un archivo con los atributos de las muestras para evaluar el problema
namee <- "C:/Users/Acer/Documents/ibt_ccg/Bioinfo2/RNA-seq/colData_info_rseSRP113338.txt"
write.table(rse_jana$sra.sample_attributes, file=namee, row.names = TRUE)

```
Al abrir el archivo
```{r}
# Lee el archivo de texto
contenido <- readLines("colData_info_rseSRP113338.txt")
print(contenido)
```
Se puede apreciar que las muestras 7,8 y 9 solo tienen dos columnas. Con esta información se pasa a sustituir ese contenido por líneas que tengan una tercera
columna igual a " | NA ".
```{r}
# Dado que el problema está en las últimas líneas en donde falta una categoría se sustituye
# todo el contenido de la línea por una versión en done tenga " | NA "
rse_jana$sra.sample_attributes[7:8] <- "source_name;;normal liver tissue|tissue;;normal liver| NA"
rse_jana$sra.sample_attributes[9] <- "cell type;;primary hepatocytes|source_name;;primary human hepatocyte| NA"
```
Ahora la función ``expand_sra_attributes(rse_jana)`` funciona bien
```{r}
# Volver a correr expand_sra_attributes(rse_jana)
rse_jana <- expand_sra_attributes(rse_jana)
```
## 3.1 Asignación de tipo de vector apropiado.

En este estudio las únicas variables estudiadas son los distintos tipos de organoides derivados de iPSC de un mismo individuo. Por lo tanto, el único factor a considerar son las diferencias transcripcionales entre cada uno de los grupos. Para esto, en la columna sra_attribute_cell_type debe ser considerada como un factor y no una columna de caracteres. Con el fin de que análisis posteriores cada uno de los elementos corresponda a un "nivel" o "level" dentro del factor. 

```{r}
# Dando el formato de R adecuado a cada uno de los vectores
rse_jana$sra_attribute.cell_type<- factor(rse_jana$sra_attribute.cell_type)
rse_jana$sra_attribute.day <- gsub("day", "", rse_jana$sra_attribute.day)
rse_jana$sra_attribute.day <- gsub("[^0-9.]+", "0", rse_jana$sra_attribute.day)
rse_jana$sra_attribute.day <- as.factor (rse_jana$sra_attribute.day)
rse_jana$sra_attribute.source_name<- factor(rse_jana$sra_attribute.source_name)
```
También se modifica el elemento "sra_attribute.day" por motivos de practicidad en caso de que se quisiera ocupar el elemento. 

# 4. Filtrado de datos
Calcularemos la proporción de lecturas asignadas a genes
# Evaluando el estado de la secuenciación del rse

```{r}
rse_jana$assigned_gene_prop <- rse_jana$recount_qc.gene_fc_count_all.assigned / rse_jana$recount_qc.gene_fc_count_all.total
summary(rse_jana$assigned_gene_prop)
```
```{r rse_jana$assigned_gene_prop, echo= FALSE}
# Evaluando las muestras con la variable assigned_gene_prop

hist(rse_jana$assigned_gene_prop)
```
## Including Plots

You can also embed plots, for example:

```{r pressure, echo=FALSE}
plot(pressure)
```

Note that the `echo = FALSE` parameter was added to the code chunk to prevent printing of the R code that generated the plot.
